最高法院刑事判決　　　　　　　　　　　　　　　八十六年度台上字第四五一○號
　　上　訴　人　甲○○
　　選任辯護人　姜禮增律師
右上訴人因背信案件，不服台灣高等法院高雄分院中華民國八十五年八月三十日第二
審更審判決（八十五年度上更(一)字第二四號，起訴案號：台灣高雄地方法院檢察署八
十三年度偵字第一六○七一號），提起上訴，本院判決如左：
    主  文
原判決撤銷，發回台灣高等法院高雄分院。
    理  由
本件原判決認定：上訴人甲○○於民國七十六年二月間，出資與陳海明合買高雄縣大
樹鄉○○○段第六四六號土地；同年三月間，又出資與陳海明合買同段第六四五－二
號土地（共出資新台幣二十萬元），惟因該二筆土地為農地，陳海明未具自耕農身分
，無法登記為所有權人，乃依信託關係，約定將陳海明應有部分，信託登記為甲○○
所有。甲○○係屬為他人處理事務之人，竟意圖為自己不法之利益，未經陳海明之同
意，於七十九年十一月十日，擅自將上開二筆土地，全部變賣予不知情之楊秀花，並
將價金獨得，否認信託關係，而為違背其任務之行為，致生損害於陳海明等情。因而
撤銷第一審判決，改判仍論處上訴人背信罪刑，固非無見。
惟查：(一)告訴人陳海明於偵查中指稱：伊係於七十六年三月二十日出資新台幣二十萬
元與上訴人合資購買前述無水寮段六四五－二及六四六號土地（見偵卷第六頁背面，
筆錄誤載地號為六十五－二及六十六號），然告訴人提出其與上訴人訂立之「土地共
有契約書」，則記載雙方訂約日期為七十六年四月七日（見偵卷第十一頁），又依卷
附之土地登記簿謄本（影本）觀之，上訴人與上開六四六及六四五－二號土地原所有
權人成立買賣契約之日期（即登記原因發生日期），則分別為七十六年二月五日及七
十六年三月二十日（見偵卷第二十頁、第十四頁）。是告訴人究係與上訴人合資購買
土地之後，始依信託關係而以上訴人名義登記為所有權人﹖抑或上訴人原已先行購買
，之後告訴人始出資與上訴人訂立前述土地共有契約﹖如係前者，告訴人與上訴人間
所存在之信託契約究係一個或二個﹖揆諸各該卷內資料，仍有疑義而欠明瞭。凡此因
涉及上訴人與告訴人之間，就前開二筆土地各有何種權利義務之法律關係，而與待證
事實有重要之關聯，原審未予詳察究明，遽謂上訴人係先後二次出資，與告訴人合買
上開土地，並依雙方之信託關係，將土地登記為上訴人所有云云，難謂無調查職責未
盡及認定事實不憑證據之違法。(二)按刑法第三百四十二條第一項為他人處理事務，意
圖為自己或第三人不法之利益或損害本人之利益，而為違背其任務之行為，致生損害
於本人之財產或其他利益之背信罪，必以行為人為他人處理者係屬合法之事務，為其
構成要件；如係為他人處理違法之事務，縱有違背其任務之行為，除符合其他罪名，
應依他罪處斷外，要難遽論以背信罪。上訴人於提起第二審上訴時，於上訴狀內即辯
稱：依農業發展條例第三十條規定，每宗耕地不得分割或移轉為共有；土地法第三十
條第一項亦規定私有農地所有權之移轉，其承受人以能自耕者為限。本件縱如告訴人
所主張，伊與上訴人雙方係共同買受農地，因伊無自耕能力而信託登記為上訴人名下
，然此信託契約違反上開法律之強制規定，依本院民事庭向來之見解，即屬脫法行為
而不能認為合法有效，從而不能遽指上訴人違背該無效之信託契約而責令擔負背信罪
責云云（見上訴字第一一六一號卷第五、六頁）。此項辯解是否可採，尚非全無研求
之餘地，原判決未置一詞予以說明，併有判決理由不備之違背法令。上訴意旨指摘原
判決不當，非無理由，應認仍有發回更審之原因。又本件雖係刑事訴訟法第三百七十
六條第五款所列之案件，惟於修正刑事訴訟法施行前，原得上訴於第三審法院，且已
繫屬於法院，依刑事訴訟法施行法第五條第一項規定，仍應依施行前之法定程序終結
之，附此明。
據上論結，應依刑事訴訟法第三百九十七條、第四百零一條，判決如主文。
中      華      民      國    八十六    年      七      月    二十四    日
                              最高法院刑事第六庭
                                  審判長法官  黃  劍  青
                                        法官  劉  敬  一
                                        法官  林  增  福
                                        法官  林  文  豐
                                        法官  邵  燕  玲
      右正本證明與原本無異
                                              書  記  官
中      華      民      國    八十六    年      七      月    二十九    日
